【裁判字號】    96,易,2321
【裁判日期】    980626
【裁判案由】    重利等
【裁判全文】
臺灣士林地方法院刑事判決              96年度易字第2321號
公  訴  人  臺灣士林地方法院檢察署檢察官
被      告  乙○○
選任辯護人  阮祺祥律師
上列被告因重利等案件，經檢察官提起公訴（96年度偵字第3709
號），本院判決如下：
    主  文
乙○○意圖為自己不法所有，而侵占離本人所持有之物，處罰金
新臺幣壹萬元，如易服勞役，以新臺幣壹仟元折算壹日，減為罰
金新臺幣伍仟元，如易服勞役，以新臺幣壹仟元折算壹日。
其餘被訴重利、恐嚇部分無罪。
    事  實
一、乙○○於民國96年1 月1 日凌晨某時，在臺北縣淡水鎮淡水
    真理大學之金獎網咖店內，同時拾獲甲○○之身分證、全民
    健康保險卡、光武技術學院學生證、中華民國技術士證、機
    車行照及保險證各1 張、丁○○之身分證、全民健康保險卡
    及真理大學學生證各1 張（上開證件係甲○○、丁○○於94
    年5 月間，分別在臺北縣淡水鎮某處遺失）、己○○之身分
    證及全民健康保險卡各1 張（上開證件係己○○於95年9 月
    27 日 上午8 時55分許，在桃園縣中壢市○○路遭竊），竟
    意圖為自己不法之所有，將上開證件均侵占入己。嗣於96年
    1 月13日上午10時許（起訴書誤載為96年2 月9 日下午3 時
    6 分許，應予更正），為警持搜索票在臺北縣八里鄉○○路
    ○ 段55號5 樓查獲（起訴書誤載為臺北縣淡水鎮○○路229
    號，應予更正），並扣得上開證件，始悉上情。
二、案經臺北縣政府警察局淡水分局報告臺灣士林地方法院檢察
    署檢察官偵查起訴。
    理  由
甲、有罪部分：
壹、程序方面：
    按被告以外之人於審判外之言詞或書面陳述，除法律有規定
    者外，不得作為證據，刑事訴訟法第159 條第1 項固有明文
    。惟被告以外之人於偵查中向檢察官所為之陳述，除顯有不
    可信之情況者外，得為證據；被告以外之人於審判外之陳述
    ，雖不符刑事訴訟法第159 條之1 至第159 條之4 之規定，
    而經當事人於審判程序同意作為證據，法院審酌該言詞陳述
    或書面陳述作成時之情況，認為適當者，亦得為證據。當事
    人、代理人或辯護人於法院調查證據時，知有第159 條第1
    項不得為證據之情形，而未於言詞辯論終結前聲明異議者，
    視為有前項之同意刑事訴訟法第159 條第1 項、第159 條之
    5 分別定有明文。經查：
  (一)證人即被害人甲○○、丁○○、己○○偵查中向檢察官所為
    之陳述，業經具結，又無顯有不可信之情況，依據刑事訴訟
    法第159 條之1 第2 項之規定，自得作為證據。
  (二)證人甲○○、丁○○、己○○於警詢所為之陳述，雖屬傳聞
    證據，然公訴人、被告及其辯護人迄至言詞辯論終結前均不
    爭執其證據能力，亦未再聲明異議，本院審酌上開證據資料
    製作時之情況，尚無違法不當及證明力明顯過低之瑕疵，亦
    認為以之作為證據應屬適當，揆諸刑事訴訟法第159 條之5
    之規定，認前揭證據資料均有證據能力。
貳、實體方面：
一、上開犯罪事實，業據被告乙○○於本院審理中坦承不諱（見
    本院卷第97頁），且經證人即被害人甲○○、丁○○、己○○於警詢、偵查中指證明確（見偵卷第50頁至第51頁、第52
    頁至第53頁、第54頁至第55頁、第66頁至第67頁），復有甲○○之身分證、全民健康保險卡、光武技術學院學生證、中
    華民國技術士證、機車行照及保險證影本、丁○○之身分證
    、全民健康保險卡及真理大學學生證影本、己○○之身分證
    及全民健康保險卡影本及贓物認領保管單3 紙（見偵卷第26
    頁、第27頁至第28頁、第29頁、第56頁至第58頁），足認被
    告任意性自白核與事實相符，應堪採信。綜上，本件事證明
    確，被告犯行堪以認定，應予依法論科。
二、核被告所為，係犯刑法第337 條之侵占遺失物及離本人所持
    有之物罪，被告以一侵占行為同時占有如事實所示之多數被
    害人證件，係一行為觸犯數罪名，為想像競合犯，應從一情
    節較重之侵占離本人持有之物處斷。爰審酌被告因一時貪念
    ，侵占被害人所遺失或遭竊之證件，惟仍坦承侵占犯行，犯
    後態度良好，及斟酌該等遭侵占物品之價值等一切情狀，量
    處如主文所示之刑，並諭知易服勞役之折算標準，以示警懲
    。
三、末查，本件被告之犯罪時間係在96年4 月24日以前，爰依中
    華民國96年罪犯減刑條例規定，就前揭宣告刑減為如主文所
    示之刑，並諭知減刑後之易服勞役折算標準，附此敘明。
乙、無罪部分：
一、公訴意旨略以：被告乙○○基於重利之犯意，於95年6 月13
    日，在臺北市○○區○○街附近，乘被害人戊○○需款孔急
    之際，貸予新臺幣（下同）31萬元，於交款時預扣第1 期利
    息3 萬元，實際僅交付28萬元，約定利息每10天1 期，每期
    3 萬1,000 元，除要求戊○○簽立金額70萬元之本票1 紙外
    ，並交付車牌號碼CH-9777 號自小客車1 部供擔保，以此方
    式收取與原本顯不相當之重利。同年9 月23日，戊○○因未
    按期繳息，乙○○竟至臺北市北投區○○○路○ 段168 巷4
    號戊○○住處，以：「不還錢的話抓到淡水漁人碼頭丟下海
    」等語恐嚇戊○○，致戊○○心生畏懼。嗣戊○○籌錢償還
    乙○○本金28萬元及利息40萬元後，乙○○除未將擔保物返
    還戊○○外，並告以須再償還本息73萬元，戊○○遂於同年
    11月25日前往臺北縣政府警察局淡水分局報案，乙○○知悉
    後，致電戊○○並以：「不可出庭講不利的話，否則將放火
    燒燬車子」等語恐嚇戊○○，使戊○○心生畏怖，因認被告
    乙○○涉犯刑法第344 條重利罪、第305 條恐嚇罪云云。
二、按犯罪事實應依證據認定之，無證據不得認定犯罪事實，又
    不能證明被告犯罪應諭知無罪之判決，刑事訴訟法第154 條
    第2 項、第301 條第1 項分別定有明文。次按認定犯罪事實
    所憑之證據，雖不以直接證據為限，間接證據亦包括在內；
    然而無論直接或間接證據，其為訴訟上之證明，須於通常一
    般之人均不致有所懷疑，而得確信其為真實之程度者，始得
    據為有罪之認定，倘其證明尚未達到此一程度，而有合理之
    懷疑存在時，事實審法院復已就其心證上理由予以闡述，敘
    明其如何無從為有罪之確信，因而為無罪之判決，尚不得任
    意指為違法（最高法院76年臺上字第4986號判例可資參照）
    。
三、檢察官起訴被告乙○○涉犯前揭罪嫌，無非以被害人戊○○
    之指訴、被告傳予被害人戊○○之電話簡訊照片3 張，為其
    論據。
四、訊據被告乙○○固承認曾於上開時地借款6 萬元予被害人，
    並曾於95年11月6 日傳予被害人簡訊3 封，惟堅詞否認有何
    重利、恐嚇犯行，辯稱：伊並未借款31萬予被害人，及要求
    被害人簽發本票及提供車輛抵押，亦未以「不還錢的話抓到
    淡水漁人碼頭丟下海」、「不可出庭講不利的話，否則將放
    火燒燬車子」恐嚇被害人等語，辯護人則為被告辯護稱：被
    告雖借款6 萬元予被害人，但並未收取利息，況被害人借款
    之目的在於借予他人，並未有何急迫之情，且告訴人之指訴
    多有矛盾瑕疵，顯難採信等語。
五、按被告以外之人於審判外之言詞或書面陳述，除法律有規定
    者外，不得作為證據。惟被告以外之人於偵查中向檢察官所
    為之陳述，除顯有不可信之情況者外，得為證據，刑事訴訟
    法第159 條第1 項、第159 條之1 第2 項分別定有明文，經
    查：證人即被害人戊○○於偵查中向檢察官所為之陳述，業
    經具結，又無顯有不可信之情況，揆諸前開規定，自得作為
    證據，合先敘明。
六、經查：
  (一)重利罪部分：
    證人即被害人戊○○於偵查中證稱：伊於95年6 月13日在
      臺北市○○區○○街附近，向被告借款31萬元，約定利息
      10天1 期，每期3 萬1 千元，遲繳1 天則罰3 千1 百元，
      故實拿28萬元，伊並交付車牌號碼CH-9777 號之車輛，及
      簽發面額為70萬元之本票作擔保，後來伊有將錢還清，含
      本息共還了90餘萬元，伊係因友人調錢急著軋票，伊才幫
      忙出面向被告借錢等語（見偵卷第89頁），然嗣後於本院
      97年2 月15日審理程序中改稱：伊在臺北市○○區○○街
      29號汽車修護廠向被告借款，現場有被告、伊、伊友人庚○○在場，伊係因友人葉清涼要借調款項才向被告借款，
      伊有看到被告打電話請人將借款匯入葉清涼之帳戶，但伊
      無法提出被告匯款給葉清涼之紀錄，而從95年6 月23日到
      95年8 月23日這段期間，伊每月3 、13、23日都會拿3 萬
      1 千元給被告，所以2 個月共還了18萬6 千元，給付方式
      都是打電話約地方，以現金交付利息錢，但伊無法提出證
      據證明有拿現金還錢給被告，而本金部分到95年10月27日
      還被告10萬元，95年11月1 日還被告7 萬元，95年11月3
      日還14萬，本金還款部分，伊是向伊表嫂借款，以及拿家
      中金飾去金飾店變賣，但伊沒有單據可以證明，也無法要
      求金飾店提供證明，而在95年6 月13日借款後一個月，伊
      又向被告借款6 萬元，但此部分並未約定利息，被告亦未
      向伊收取利息等語（見本院卷第25頁至第27頁、第30頁至
      第32頁）。
    證人庚○○則於本院98年5 月26日審理程序中證稱：伊2
      年前在自強街修車廠旁隔一家店之洗車店上班，當時因洗
      車店沒事，伊跑到修車廠，有看到被害人戊○○在修車廠
      內向被告借款，約定利息每10天付1 次，並親眼看到被害
      人戊○○簽下面額10萬元本票，以及提供1 輛車子作為擔
      保，被告也當場以現金交付借款給被害人戊○○，該次借
      貸除了伊、被害人戊○○、被告外，還有丙○○在場，丙○○是在被害人戊○○交付車輛給被告之後才來，而丙○○來時，被告仍在場等語（見本院卷第98頁至第105 頁）
      。
    證人丙○○於本院98年5 月26日審理程序中證稱：伊從96
      年9 月開始才認識被害人戊○○，但伊親眼看到95年間被
      害人戊○○在自強街之洗車店向被告借款，並簽發票據及
      以車輛作為擔保，而該車輛之車號為CH-9777 號，伊當時
      雖然不認識被害人戊○○，但因車牌是被害人戊○○所有
      ，故記得該車輛之車牌號碼，當天伊去洗車店時，被告還
      沒有到洗車店，被告是後來才來的，而該洗車店沒有兼修
      車廠，修車廠是在洗車店的旁邊等語（見本院卷第105 頁
      至第109 頁）。
    綜合上開證人之證詞參互以析，就被告借款與被害人戊○○之情節，包含借款地點、簽發票據面額、交付借款之方
      式互有嚴重齟齬，更遑論證人丙○○於案發後之96年9 月
      間始認識被害人戊○○，竟能牢記與被害人相識前95 年6
      月間之借款事宜，以及被害人用以供作擔保之車輛車牌號
      碼，故被告是否確有於上開時地以約定利息10天1 期，每
      期3 萬1 千元之方式，借款被害人戊○○31萬等情，已有
      可疑，再參酌被害人戊○○之證詞，對於被告匯款交付借
      款，以及其償還被告利息及本金一事，均無法提出相關證
      明，無以佐其證詞為真，況其偵查中證稱向被告之借款業
      已還清，並償還90餘萬，而依其於本院審理中證詞應共償
      還被告49萬6 千元（18萬6 千、10萬、7 萬、14萬總計）
      ，前後證詞不一，且被害人戊○○亦自承：伊曾向被告借
      款6 萬元，但未約定任何利息等情，若被告確以上開重利
      方式借款31萬元予被害人戊○○一事為真，何以此筆借款
      並未如前約定利息，更起疑竇，綜上，上開證人之證詞既
      有諸多矛盾、瑕疵，自難據此認定被告確有如起訴書上所
      載之重利犯行。
    至於被告雖辯稱：其係於95年6 月13日借款予被害人戊○○6 萬元等語，然查證人辛○○於本院97年5 月2 日審理
      程序中證稱：伊於95年4 月至8 月間在被告開設之咖啡廳
      打工，曾看過被告拿一疊紙鈔交給被害人戊○○，正確數
      目無法確定，而伊不認識被害人戊○○，被告當下也沒有
      介紹，事後被告才告訴伊，但也沒有說借錢之人的名字，
      伊無法確定跟被告借錢之人即為被害人戊○○，且若再碰
      見該向被告借錢之人，伊也無法認得出來等語（見本院卷
      第42頁至第48頁），是依證人辛○○之證詞，無法證明被
      告係於95年6 月13日借款予被害人戊○○6 萬元，然根據
      證人戊○○、庚○○、丙○○之證詞，尚無法認定被告上
      開重利犯行，是縱證人辛○○無法證明被告所辯屬實，亦
      無礙於此部分之判斷，附此敘明。
  (二)恐嚇罪部分：
    證人戊○○於偵查中證稱：伊向被告借款之後，期間因伊
      未按時還款，被告於95年7 月間至伊家，搬走DVD1部抵利
      息，並稱如未按時還款，將每月至伊家搬走1 部電器……
      ，被告於95年9 月23日又來找伊，稱不還款就要將伊抓到
      淡水漁人碼頭丟下海，伊聽了非常害怕……，之後伊有湊
      錢還被告，但被告並未將抵押之車輛、本票還伊，並在95
      年11月間稱伊還欠被告70餘萬元，伊遂至淡水分局報案，
      但被告知悉後即致電至伊家恐嚇伊，要求伊不能出庭對被
      告講不利的話，否則將放火燒伊的車輛，伊聽了感到很擔
      心害怕等語（見偵卷第89頁至第90頁），然又於本院97年
      2 月15日審理程序中改稱：被告係於95年9 月23日，在中
      央北路148 巷5弄8號旁邊公園，對伊說「不還錢的話抓到
      淡水漁人碼頭丟下海」，被告說這句話之後，伊才搬那部
      DVD 給被告抵償，而伊於95年11月25日報案之後，被告在
      警察通知做筆錄的隔天打電話給伊，恐嚇伊「不可出庭講
      不利的話，否則將放火燒燬車子」，但此次伊不會感到害
      怕，因伊已經報案等語（見本院卷第27頁至第28頁、第32
      頁），復於本院98年5 月26日審理程序中改稱：被告稱要
      放火燒車子的時間是95年11月以後，是在伊報案之前，當
      時伊在捷運站門口，被告打電話跟伊說的，現場只有伊一
      個人在場聽聞，伊聽了會感到害怕，但後來去請教警察朋
      友，知道直接去報案就好，因此不會感到害怕，而伊報案
      之後被告直接找到伊，帶伊到十信高中對面的修車廠，叫
      伊不要告他，但沒有講說要放火燒車子，當場還有被告2
      個朋友在等語（見本院卷第111 頁至第112頁）。
    而證人庚○○於本院98年5 月26日審理程序中證稱：伊有
      看過被告與被害人間催討債務糾紛，當時被告在被害人家
      中，好像說若沒錢要拿被害人家裡家具去抵押，但伊並未
      聽到被告講不利或難聽的話等語（見本院卷第100 頁至第
      101 頁）。
    觀之被害人戊○○於偵查及本院二次審理中之證詞，就被
      告恐嚇其之時間、地點、方式，以及遭恐嚇後是否感到畏
      懼等情，均有重大出入，復無法提出其他證據可資佐證其
      證詞，自難僅憑被害人之證詞認定被告有其指訴之恐嚇犯
      行。至於證人庚○○雖亦證稱曾目擊被告與被害人間催討
      債務之糾紛，但亦未聽聞被告有何恐嚇之言行，亦難據此
      對被告為不利之認定。
    至於被害人戊○○所提出行動電話簡訊照片3 張（見偵卷
      第18頁），被告於本院審理中雖自承為其所傳送予被害人
      （見本院卷第115 頁），然核之該行動電話發送之時間點
      為95年11月6 日，已與本件起訴恐嚇部分之時點有所不符
      ，況細繹該等簡訊內容：「打電話給我，我知道你在講電
      話」、「麥炳，事情一件歸一件，你答應我星期二的事情
      千萬別給我出問題，你也不用躲我了，有事情你再（原文
      誤載為在）打給我」、「麥炳，請你2 點半之前請與我聯
      絡，否則後果自行負責，事情不是不能解決，在於你一直
      躲著也不是辦法懂嗎？」等語，僅屬於一般催討債務之用
      語，亦難謂有何以加惡害通知之情事，自難認被告傳送此
      等行動電話簡訊予被害人係犯恐嚇犯行。
七、綜上所述，根據被害人戊○○及其他證人之證述，就被告所
    涉重利、恐嚇之犯行，仍有合理之懷疑存在，而無從形成為
    被告有罪之確信，此外，本院復查無其他積極證據足認告有
    檢察官所指之上述犯行，揆諸上揭說明，自應為無罪之諭知
    。
據上論斷，應依刑事訴訟法第299 條第1 項前段、第301 條第1
項，刑法第337 條、第55條、第42條第3 項，刑法施行法第1 條
之1 第1 項、第2 項前段，中華民國96年罪犯減刑條例第2 條第
1 項第3 款、第7 條，判決如主文。
本案經檢察官王巧玲到庭執行職務
中    華    民    國    98    年    6     月    26    日
                  刑事第二庭審判長法  官  蔡明宏
                                  法  官  賴邦元
                                  法  官  劉育琳
以上正本證明與原本無異。
如不服本判決應於收受判決後10日內向本院提出上訴書狀，並應
敘述具體理由；其未敘述上訴理由者，應於上訴期間屆滿後20日
內向本院補提理由書 (均須按他造當事人之人數附繕本)「 切勿
逕送上級法院」。 重利、恐嚇部分檢察官得上訴（10日內）
                                  書記官  朱宮瑩
中    華    民    國    98    年    6     月    26    日
附錄本案論罪科刑法條之依據：
中華民國刑法第337條
（侵占遺失物罪）
意圖為自己或第三人不法之所有，而侵占遺失物、漂流物或其他
離本人所持有之物者，處 5 百元以下罰金。


司法院資訊處製作；財團法人民間司法改革基金會備份。
